【裁判字號】    95,簡上,110
【裁判日期】    980527
【裁判案由】    土地所有權移轉登記
【裁判全文】
臺灣新竹地方法院民事判決             95年度簡上字第110號
上  訴  人  乙○○
訴訟代理人  許修齊律師
複  代理人  庚○○
訴訟代理人  甲○○
被上訴人    丙○○
上列當事人間請求土地所有權移轉登記事件，上訴人對於中華民
國95年10月4日本院竹北簡易庭95年度竹北簡字第266號所為第一
審簡易判決提起上訴，本院於中華民國98年5月6日辯論終結，
判決如下：
    主  文
原判決廢棄。
被上訴人應將坐落新竹縣竹北市○○段六四０地號土地，面積一
三六０平方公尺，所有權應有部分萬分之九四六，移轉登記與上
訴人。
第一、二審訴訟費用由被上訴人負擔。
    事實及理由
壹、上訴人起訴主張：
一、兩造與訴外人己○○、甲○○、丁○○、戊○○等6人均為
    訴外人陳金泉之子，民國89年5月15日，經陳金泉同意，由
    兩造及其餘兄弟簽訂第16世陳金泉家產分割協議書 (下稱系
    爭協議書)。系爭協議書約定被上訴人應將新竹縣竹北市○○段640地號土地（下稱系爭土地）應有部分10000分之946
    所有權移轉登記與上訴人。詎被上訴人無正當理由，竟拒絕
    履行，上訴人自得依系爭協議書之約定訴請被上訴人為給付
    。
二、依系爭協議書之約定，陳金泉應將其所有，分別以陳金泉、
    上訴人、被上訴人、訴外人甲○○名義為所有權或共有權登
    記之土地，贈與移轉登記與經協議後取得土地之人。兩造及
    其餘兄弟受贈之土地，依系爭協議書，直接由原土地登記名
    義人移轉登記為應取得人所有或共有。陳金泉並非將其所有
    之土地，平均移轉予兩造及其餘兄弟，經各人取得6筆土地
    所有權應有部分6分之1後，再以土地共有人之資格，依民法
    823條第1項之規定，為共有土地之分割。故系爭協議書性質
    非原審認定之共有物分割契約，乃陳金泉將其所有之土地，
    依每一受贈人應分得之額度，分贈兩造及其餘兄弟，受贈人
    則應依約各自履行系爭協議書之約定條款，系爭協議書之性
    質，應為附停止條件之贈與契約。原審認系爭協議書之性質
    為共有物分割契約，並認本件應適用民法第825條規定，均
    容有錯誤。
三、又依據系爭協議書約定，陳金泉應將新竹縣竹北市○○○段
    499號地號土地（下稱499地號土地）2,030平方公尺所有權
    全部移轉登記為被上訴人所有。惟考量499地號土地價值達
    新臺幣（下同）18,422,250元，扣除被上訴人原先所有之系
    爭土地80坪之價值4,000,000元後，仍高於系爭協議書約定
    每人應分得之權利價值10,779,090元。是被上訴人取得499
    地號土地後，應將499地號土地價值扣除系爭640地號土地價
    值4,000,000元及上訴人應分得之價值10,779,090元，其餘
    額3,646,160元以現款支付與應取得款項之兄弟。而戊○○
    依系爭協議書，則依其分得之土地3,200,000元及以499地號
    向新竹縣竹北市農會貸款之4,000,000 元，扣除應分得之
    10,779,090元後，尚得向應支出款項之兄弟甲○○及被上訴
    人取得3,579,090 元之款項。上開款項依系爭協議書第18
    條「前述各協議人應出資之款項最遲於三個月內繳齊。」之
    約定，甲○○及被上訴人均應於三個月內提出現款支付。嗣
    甲○○應提出現款支付部分業已依約給付，被上訴人則遲未
    給付。簽訂系爭協議書前，陳金泉提供499 地號土地為擔保
    ，供戊○○向新竹縣竹北市農會借款3,970,000 元，並設定
    最高限額抵押權4,800,000 元。戊○○陸續還款至被上訴人
    將499 地號土地移轉至其名下時之95年3 月，斯時戊○○對
    新竹縣竹北市農會所欠債務僅餘本金3,640,469 元，被上訴
    人若依系爭協議書約定，提出其應繳納與兄弟之3,646,160
    元，499 地號上之貸款應可全數清償。惟被上訴人拒不依約
    履行，致新竹縣竹北市農會於95年6 月5 日以抵押債務人戊○○積欠抵押債務3,640,469 元未返還，而對499 地號土地
    聲請拍賣抵押物裁定，其後並聲請強制執行，因此衍生各項
    費用及利息違約金，上述爭端，均與上訴人無涉，被上訴人
    自不得以499 地號上抵押權設定尚未塗銷，即拒絕移轉系爭
    土地與上訴人。
四、被上訴人主張其於95年3月13日取得所有權之499號土地尚有
    上述抵押權，拒將系爭土地所有權應有部分10000分之946移
    轉登記予上訴人。惟查，陳金泉於系爭協議書簽訂前，已將
    系爭土地所有權應有部分10000分之946贈與上訴人，此從系
    爭協議書計算系爭土地之價值時，業已扣除上訴人所有房屋
    坐落於系爭土地之面積及另棟農舍之面積，而僅以剩餘面積
    253.35坪計價，即得知之。另上訴人依系爭協議書取得之權
    利價值，並未計入上訴人應取得系爭土地權利，亦得證明。
    上訴人取得系爭土地應有部分10000分之946，既係陳金泉於
    系爭協議書簽訂前之贈與而取得之權利，被上訴人自應依系
    爭協議書將系爭土地移轉登記與上訴人，尚無從以其與戊○○間就499地號所生爭議對抗上訴人。
五、系爭協議書既僅有訴外人甲○○及被上訴人應分別支出現金
    4,554,066元、3,643,160元，而己○○、上訴人、丁○○、
    戊○○各應取得現金246元、246元、616,307元、3,579,090
    元。甲○○業已給付丁○○616,307元、給付戊○○3,937,7
    59元，則戊○○依系爭協議書應取得之3,579,090元之權利
    業由甲○○給付完畢。被上訴人就499地號上，戊○○所借
    之款項，自應於被上訴人取得499地號土地時，以其應給付
    之3,643,160元款項清償貸款，被上訴人主張同時履行抗辯
    權，洵屬無據。再者，499地號土地上戊○○所積欠之款項
    及依據系爭協議書，被上訴人、甲○○應交付戊○○現款3,
    579,090元間之法律關係，僅存在於被上訴人、甲○○、戊○○三人間，與上訴人無涉。上訴人自得依系爭協議書之約
    定，請求被上訴人履行契約，將系爭土地應有部分10000分
    之946移轉登記予上訴人所有。
六、上訴聲明：
(一)原判決廢棄。
(二)被上訴人應將坐落新竹縣竹北市○○段640地號土地面積1,
    360平方公尺所有權應有部分10000分之946移轉登記為上訴
    人所有。
(三)第一、二審訴訟費用由被上訴人負擔。
貳、被上訴人抗辯：
一、被上訴人具有民法第264條同時履行抗辯權：
(一)系爭契約書性質經原審認定係共有物分割之雙務契約，兩造
    及其餘兄弟係於陳金泉贈與之土地上先成立共有關係，再依
    據共有物分割契約為平均分配，非上訴人所主張「由陳金泉
    直接指定何筆土地應由某人移轉登記與另一人」。而依民法
    第825條規定，兩造及其餘兄弟，對於其他兄弟因分割而得
    之物，自應按其應有部分，負與出賣人同一之擔保之責任，
    即兩造及其餘兄弟應擔保其餘兄弟確實取得所分得之房地，
    方符合系爭協議之本旨。依系爭協議書之計算方式，兩造及
    其餘兄弟係約定被上訴人可取得乾淨、完整之499地號土地
    ，而非存有3,970,000元抵押債務之土地。
(二)依系爭協議書，被上訴人及甲○○應分別支出3,643,160元
    、4,554,066元，與其他兄弟可收取之金額己○○246元、丁○○616,307元、戊○○3,579,090元、上訴人246元，數額
    並不相當；再者，系爭協議書未就被上訴人應給付戊○○若
    干金額，剩餘貸款金額應由何人為多少數額支付等事項詳為
    約定；而戊○○於簽訂系爭協議書之日起，其仍繼續繳納本
    金或利息至95年2月間，至其無力繳納為止，亦可得知上訴
    人所稱「被上訴人於簽訂系爭協議書時已承諾承受貸款本利
    ，戊○○無須塗銷馬麟厝段499號土地上之抵押權」云云，
    與事實不符。亦即，本件無法由系爭協議書中確認被上訴人
    應直接給付3,579,090元予戊○○。實應解釋為「甲○○、
    被上訴人應分別繳付4,554,066元、3,643,160元後，由其餘
    4人依系爭協議內容取得應得之金額」，499地號土地上之4,
    000,000元抵押債務則係由戊○○以外之其他5兄弟負責清償
    。上訴人及其他兄弟尚未除去前開抵押權登記前，被上訴人
    無先為辦理系爭土地移轉登記之義務。系爭協議書第8條3項
    僅約定契約當事人間互負移轉土地所有權之義務，未約定上
    訴人有先為給付之義務。故本件應由其餘兄弟負責依債之本
    旨塗銷499地號土地之抵押登記後，被上訴人方有移轉系爭
    土地予上訴人之義務。
二、系爭協議書上約定被上訴人之給付義務已消滅：
    戊○○於簽訂系爭協議書前，即以499地號土地為擔保，向
    新竹縣竹北市農會借款3,970,000元，並設定權利價值4,800
    ,000 元之最高限額抵押權。嗣因戊○○於95年3月起即未償
    付借款本金及利息，致499地號土地遭新竹縣竹北市農會聲
    請拍賣，經被上訴人先行代為償還95年3月起至96年2月止之
    本金、利息、遲延利息、違約金計296,666元、執行相關費
    用33,054元、陸續到期之貸款本金及利息27,146元，執行程
    序始經新竹縣竹北市會撤回。被上訴人自96年3月起至97 年
    10月止，復陸續繳納前開貸款之本金、利息、違約金、遲延
    利息等相關費用2,773,943 元。故被上訴人實已支付3,130,
    809 元 (計算式：296,666 ＋33,054＋27,146＋2,773, 943
    ＝3,130,809 )。 目前戊○○之貸款尚餘1,234,905 元，縱
    被上訴人一次還清上開貸款，被上訴人支出之總額將高達
    4,365,714 元，遠高於被上訴人依據系爭協議書所應支付之
    3,643,160 元。其餘兄弟對被上訴人多支出之費用，無人願
    意支付，故被上訴人自得拒絕移轉系爭土地與上訴人。
三、並答辯聲明：
(一)上訴駁回。
(二)上訴費用由上訴人負擔。
參、本院之判斷：
一、經行爭點整理程序，整理兩造不爭執之事項如下：
(一)兩造與訴外人己○○、甲○○、丁○○、戊○○等6人為兄
    弟，於89年5月15日簽訂系爭協議書，依據系爭協議書之約
    定，以系爭協議書附表所列6筆土地及房屋之總價值均分6等
    分，每人應分得之房地應價值為10,779,090元，再分配兄弟
    各人所分配之土地及應支出或取得之款項。
(二)系爭協議書所載之房地均係訴外人即兩造之父陳金泉所有 (
    其中部分土地係登記於兩造或其他兄弟名下)，且兩造均承
    認系爭協議書為有效。
(三)系爭土地原為陳金泉所有，以被上訴人之名義為登記。
(四)依據系爭協議書第2條之約定，上訴人應取得系爭土地（面
    積1360平方公尺）之應有部分10000分之946。
(五)系爭協議書附表所記載「附表第（六）點：丙○○18,422,
    250－4,000,000－10,799,090＝3,646,160」之意義為：被
    上訴人取得499地號土地，計18,422,250元 (614.075坪，以
    每坪30,000元計算)，扣除原登記在被上訴人名下之系爭土
    地80坪，計4,000,000元 (以每坪50,000元計算)，故被上訴
    人除分得10,799,090元外，計算上被上訴人尚多分得3,643,
    160元。
(六)簽訂系爭協議書計算被上訴人應分得之499地號土地價值時
    ，未扣除該土地上之抵押債務。
(七)陳金泉曾以499地號土地設定抵押權予新竹縣竹北市農會，
    擔保戊○○向新竹縣竹北市農會之借款3,970,000元整，因
    戊○○未如期清償，新竹縣竹北市農會遂聲請拍賣499地號
    土地 (本院95執字12031號拍賣抵押物事件)。新竹縣竹北市
    農會聲請拍賣後，被上訴人已先行償還部分已到期之本金、
    利息、違約金等。新竹縣竹北市農會並已撤回上開強制執行
    之聲請。
二、兩造同意以：「被上訴人以其依據系爭協議書應分得坐落49
    9地號土地上，尚有戊○○積欠新竹縣竹北市農會抵押債務
    ，且遭抵押權人聲請拍賣為由，而主張同時履行抗辯，是否
    有理由？」之爭點為本件攻防及判決基礎。茲論述於次：
(一)按因契約互負債務者，於他方當事人未為對待給付前，得拒
    絕自己之給付。但自己有先為給付之義務者，不在此限。民
    法第264條第1項定有明文。本件被上訴人對其依系爭協議書
    應負移轉系爭土地10000分之946與上訴人之義務，並不爭執
    ，惟主張其得於499地號上抵押權塗銷前，對上訴人主張同
    時履行抗辯。此為上訴人所否認，則被上訴人自應就系爭協
    議書之性質為分割共有物契約為舉證，始能主張上訴人對之
    亦負有塗銷499地號上抵押權之給付義務。
(二)按數人按其應有部分，對於一物有所有權者，為共有人。民
    法第817條定有明文。本件兩造均不爭執渠兄弟6人已於系爭
    協議書簽定前，自陳金泉處受贈部分房屋及土地田產，惟仍
    有系爭協議書所列竹北市○○段580-1、634、635、640地號
    、竹仁段191地號、馬麟厝499地號等土地分別登記為甲○○
    、上訴人、被上訴人及陳金泉名下，故經由陳金泉之同意簽
    立系爭協議書以確保兄弟6人受贈之權利相當。則上述6筆土
    地未曾以共有之形態為登記，亦無兄弟6人先取得共有，再
    為分割之情形，應堪認定。據此，系爭協議書之性質與共有
    物之分割迥異，自無民法第825條之適用或類推適用之餘地
    。再者，系爭協議書係兩造及其餘兄弟共6人，經陳金泉之
    同意，就兄弟6人應如何自陳金泉處受贈與及為公平受贈所
    為相互補償之約定，兄弟間應各依系爭協議書之約定為履行
    。而分割共有物協議則係就共有之財產，為終結共有狀態所
    為之約定，二者性質上並不相同。被上訴人以系爭協議書係
    陳金泉將系爭協議書所列不動產贈與渠等兄弟6人後，由渠
    等兄弟6人計算該等房地總價值為64,674,545元，再均分為6
    等分，算得兄弟應有之平均權利價值為10,779,090元，再敲
    定各兄弟應配得之土地，及支付、取得之金額，即推論兩造
    及其餘兄弟係先就陳金泉贈與之房地先成立共有關係，再平
    均分配於兄弟6人，而認系爭協議書係分割共有物契約云云
    。惟查，上述計算方式，僅係兩造及其餘兄弟為確保受贈之
    財產均等，而為計算，與兩造及其餘兄弟均先受陳金泉之贈
    與，取得系爭協議書所列不動產之共有登記後，再為分割約
    定之情形，並不相同，尚難謂上開計算受贈金額之方式，即
    屬共有物之分割契約。故被上訴人主張系爭協議書係共有物
    分割協議，尚乏依據，自無從採信。
(三)按解釋意思表示，應探求當事人之真意，不得拘泥於所用之
    辭句，為民法第98條所規定，而所謂探求當事人之真意，如
    兩造就其真意有爭執時，應從該意思表示所根基之原因事實
    、經濟目的、一般社會之理性客觀認知、經驗法則及當事人
    所欲使該意思表示發生之法律效果而為探求，並將誠信原則
    涵攝在內，藉以檢視其解釋結果對兩造之權利義務是否符合
    公平正義。最高法院96年台上字第286號判決可資參照。本
    件兩造間就應如何處理499地號土地之抵押貸款一事，對系
    爭協議書之看法不一，解讀分岐，自應依上述原則，以為解
    釋。本院基於下列理由，認上訴人無庸為499地號抵押權之
    塗銷負任何義務：
１、依系爭協議書第5條（原審卷第15頁）之約定，訴外人戊○○除取得新竹縣竹北市州段580-1地號土地以40坪計算之土
    地外，其餘受贈土地房屋均轉售予甲○○，現金欄部分並註
    明「應支出新台幣肆佰萬元正（清償馬麟厝段四九九地號貸
    款）應收入合計新台幣參佰伍拾柒萬玖仟零玖拾元正。」足
    見499地號上之貸款，於簽立系爭協議書時，兩造及其餘兄
    弟確係約定由訴外人戊○○負給付之責，與上訴人並無關聯
    。
２、證人己○○於本院準備程序時到庭證稱：「（受命法官問：
    89 年5月15日簽立分割協議書時，就499地號上之抵押貸款
    有無做何約定？）有約定，共有6個兄弟，3個晚上協商，有
    說債務要清理完畢才分配，對於400萬元的貸款，當時我爸
    爸是擔保人，我私下有問爸爸誰要還貸款，當時爸爸說借的
    人要還，所以就是戊○○要還錢。」，另被上訴人詰問證人
    己○○有關債務是大家兄弟要負擔還是戊○○負擔，證人己○○亦明白陳稱：「是戊○○個人要負擔。」等語綦詳（見
    本院卷第194頁反面及195頁）。而證人戊○○亦到庭證稱：
    「（受命法官問：有無約定貸款誰繳？）甲○○與被上訴人
    要籌錢給我400萬元，於簽約後3個月內給我錢去還貸款，但
    之後於1個禮拜內甲○○給我百分之50，之後陸陸續續有給
    我，金額如上訴人陳報狀所載。」、「（受命法官問：有無
    與被上訴人約定何人付貸款？）就簽立協議書3個月之後應
    由被上訴人繳納，移轉登記時，我爸爸權狀都蓋好，是被上
    訴人沒有要去辦。就是甲○○及被上訴人要給我錢，其他兄
    弟不用給我。... 立協議書時有約定如果沒有給我現金，就
    是要承接我的貸款，被上訴人分得土地比較大，價值超過30
    0多萬元，所以被上訴人要負擔貸款，如不負擔會超過1,077
    萬9,090元。」等語明確。足見有關499地號土地之貸款應由
    何人負擔之爭議，確實與上訴人並無關連，被上訴人自不得
    以499地號土地上之抵押貸款未清償，即拒絕移轉系爭土地
    與上訴人。
３、被上訴人爭執其已實支3,130,809元，而目前戊○○之貸款
    尚餘1,234,905元，被上訴人若一次還清上開貸款，則被上
    訴人支出之總額將高達4,365,714元，遠高於被上訴人依據
    系爭協議書所應支付之3,643,160元，認其已履行系爭協議
    書所載給付3,643,160元之義務，上訴人未就此部分負清償
    之責，其自得主張同時履行抗辯，拒絕移轉系爭土地與上訴
    人，以免其受贈10,779,090元之權利受損云云。惟查，依系
    爭協議書之記載，被上訴人及甲○○應分別支出3,643,160
    元、4,554,066元，而己○○、上訴人、丁○○、戊○○各
    得受領現金246元、246元、616,307元、3,579,090元，並於
    系爭協議書第18條第3款訂定「前述各協議人應出資之款項
    最遲於三個月內繳齊。」若兄弟6人均依系爭協議書履行，
    則被上訴人及甲○○所應付出之現款合計為8,197.226 元（
    0000000+0000000） ，於支付己○○、上訴人、丁○○、戊○○應得之現款4,195,889 元（246+246+616307+0000000）
    後，尚有現款4,001,337 元，斯時用以清償戊○○於499 地
    號上之貸款本金，應可全數清償。被上訴人既承認系爭協議
    書為有效，自無從以其不清楚有第18條第3 項約定，而拒不
    依約給付款項。另499 地號土地係於95年4 月11日完成所有
    權移轉登記，而登記為被上訴人所有，移轉登記之原因為買
    賣，原因發生日期則為95年3 月13日，此有499 地號之登記
    謄本在卷可查（原審卷第47頁），而499 地號之抵押貸款於
    95年3 月15日尚欠本金3,640,469 元，另當期應繳本金已清
    償，僅有利息7,190 元未償，此亦有新竹縣竹北市農會放款
    交易明細在卷可查（原審卷第59頁），2 者合計為3,647,65
    9 元，與被上訴人應提出清償之現款3,643,160 元所差無幾
    ，若被上訴人於斯時提出，再配合甲○○給付之款項，上開
    抵押貸款之本金、利息應可足額清償。被上訴人未依系爭協
    議書於協議書簽定後3 個月內提出現金以為支付，至95年3
    月13日辦理499 地號土地之移轉登記時，亦未提出分文以為
    給付，致日後須另行支付抵押權人聲請強制執行之相關費用
    ，及因其未按時履行系爭協議書，致戊○○無法清償該貸款
    ，所新增之本息，尚難謂全無可歸責於被上訴人之事由。且
    被上訴人與戊○○、甲○○間有關金錢找補及貸款負擔之問
    題，與上訴人並無關係，業已說明如前，被上訴人主張其負
    擔戊○○貸款之本息已逾系爭協議書所應負之給付義務，自
    得援為同時履行抗辯之事由云云，自非可採。
(四)由上述理由可知，上訴人對於499地號土地上之抵押債務，
    並無庸對被上訴人負任何義務，則被上訴人所為同時履行抗
    辯之主張，洵非有據，無從採認。
三、綜上，本件系爭協議書之性質並非共有物分割契約，無民法
    第825條規定之適用，且被上訴人與訴外人戊○○、甲○○
    間就499地號土地之貸款負擔問題及系爭協議書之金錢找補
    問題，均與上訴人無涉，被上訴人自不得以499地號土地之
    貸款未被清償而拒絕履行其依系爭協議書所應負之移轉系爭
    土地10000分之946所有權與上訴人之義務。從而上訴人起訴
    請求被上訴人將系爭土地所有權10000分之946移轉登記與上
    訴人，為有理由，應予准許。原審駁回上訴人於原審之請求
    ，容有未洽，上訴人上訴意旨指摘原審判決不當，求予廢棄
    改判，即有理由，自應由本院予以廢棄改判如主文第二項所
    示。
四、本件事證已臻明確，兩造其餘攻擊防禦方法、舉證，經本院
    審酌後，核與判決結果無影響，毋庸一一論列，附此敘明。
五、據上論結，本件上訴為有理由，依民事訴訟法第436條之1第
    3項、第450條、第78條，判決如主文。
中    華    民    國    98    年    5     月    27    日
                  民事第一庭審判長  法  官  蔡孟芳
                                    法  官  高敏俐
                                    法  官  黃珮禎
以上正本係照原本作成。
不得上訴。
中    華    民    國    98    年    5    月    27    日
                                    書記官  李慧娟


司法院資訊處製作；財團法人民間司法改革基金會備份。
